【裁判字號】    90,再抗,56
【裁判日期】    900612
【裁判案由】    清償提存
【裁判全文】
臺灣高等法院民事裁定      九十年度再抗字第五六號
    聲  請  人    甲○○
右聲請人與相對人臺北縣政府間聲請清償提存事件，聲請人對於中華民國八十九年五
月十一日臺灣板橋地方法院八十九年度聲字第四九０號及八十九年七月二十日本院八
十九年度抗字第二三四九號確定裁定聲請再審，經臺灣板橋地方法院裁定移送前來，
本院裁定如左：
    主      文
再審之聲請駁回。
聲請程序費用由聲請人負擔。
    理      由
一、聲請人之異議意旨無非為：中和市○○路六四號及莊敬路十七之二號等二筆土地
    ，原土地登記簿謄本登記為中和市○○段瓦小段六四地號、十七之二地號，均
    為聲請人所有，因土地登記簿謄本承續日據時代之土地登記簿而為，中和地政事
    務所主任游朝芳等人竟漏登聲請人之住所「瓦庄二十番地」（即光復後之瓦
    村水源路二十號），嗣並勾結許秀卿、許落等人於六十六年冒充「公業主許義、
    許寬、許來派下員成立「祭祀公業許義、許寬、許來」之虛偽組織，向中和市公
    所偽立備案，經臺灣板橋地方法院檢察署檢察官起訴在卷，故土地徵收顯不合法
    。聲請人向原法院提存所請求領取七十九年度存字第一四九號之提存物，經提存
    所駁回而聲明異議等情。
    原確定裁定駁回聲請人之提存異議，係以：原法院提存所七十九年度存字第一四
    九號清償提存事件之受取人為台陽股份有限公司，已於八十年度取字第一八四號
    清償提存事件中領取完畢。聲請人並非形式上之受取人，復未能提出受領證書、
    裁判書等相關文件供作領取提存物之依據，逕行請求領取上開提存物，自屬不合
    法。聲請人主張土地有遭他人不法侵害情事，屬實體事項，原法院提存所並無審
    究權責，應另行起訴資為解決等語，為其論據。
二、本件再審聲請意旨略以：原確定裁定違反憲法保障人民之財產權，徵收程序嚴重
    違憲，司法院大法官會議於民國八十九年十月二十六日公布之第五一六號解釋，
    該次補償未經依法發給者，徵收處分不得謂因已辦理提存而不喪失其效力，故原
    確定裁定適用法規顯有錯誤，聲請人爰於知悉上開大法官會議解釋三十日內聲請
    本件再審云云。
三、按民事訴訟法第四百九十七條準用第四百九十六條第一項第一款所謂「適用法規
    顯有錯誤」，應以確定裁定所適用之法規顯然不合於法律規定，或與司法院現尚
    有效及大法官會議之解釋，或本院尚有效之判例顯然違反者而言。查提存事件性
    質上屬非訟事件，提存所僅得由提存書上之記載作形式審查，至於清償提存事件
    是否向有受領權人清償，發生法律上清償之效果，屬於實體上權利義務之法律關
    係，非訟程序中無從審查。聲請提存物之人，須檢附原提存通知書等相關文件，
    為提存法施行細則第二十八條各款所明定。
四、查原法院提存所七十九年度存字第一四九號清償提存事件記載之受取人為台陽股
    份有限公司，並非聲請人，原法院提存所通知聲請人於十日內補提領取提存物之
    證明文件，聲請人逾期未補正，提存所因而駁回其領取提存物之聲請，原確定裁
    定並因而駁回聲請人之異議，並未違反前開提存法施行細則第二十八條規定，尚
    無聲請人所指「適用法規顯有錯誤」之情形。聲請人雖執司法院大法官會議第五
    一六號解釋，指本件徵收不合法云云，惟查系爭土地之徵收程序是否合法，核屬
    實體爭執事項，非本件提存非訟程序所得審酌，聲請人應另行提起訴訟以資解決
    。從而，原確定裁定駁回聲請人之異議，並無聲請人所指適用法規顯有錯誤之再
    審事由，故本件再審聲請顯無理由，應予駁回。
五、據上論結：本件再審為無理由，依民事訴訟法第五百零七條、第五百零二條第二
    項、第九十五條、第七十八條，裁定如主文。
中      華      民      國    九十    年      六      月    十  二      日
                                      民事第四庭
                                          審判長法  官  李  瓊  蔭
                                                法  官  楊  豐  卿
                                                法  官  林  金  吾
右正本係照原本作成。
不得抗告。
中      華      民      國    九十    年      六      月    十  二      日
                                                書記官  張  淑  芳


司法院資訊處製作；財團法人民間司法改革基金會備份。
